臺北高等行政法院判決　　　　　　　　　　　　　　 九十年度訴字第二九五九號
　　　　　　　　　　　　　　　.
　　原　　　告　甲○○
　　送達代收人　乙○○
　　被　　　告　經濟部智慧財產局
　　代　表　人　陳明邦（局長）
　　訴訟代理人　戊○○
　　　　　　　　丁○○
　　參　加　人　丙○○
右當事人間因新型專利異議事件，原告不服經濟部中華民國九十年二月八日經（九○
）訴字第○九○○六三○二一六○號訴願決定，提起行政訴訟，本院判決如左：
　　主  文
原告之訴駁回。
訴訟費用由原告負擔。
　　事  實
一、事實概要：參加人丙○○於民國八十七年五月二十日以「一種可使清潔藥劑產生
    泡沫之除碳專用機（二）」向被告（原經濟部中央標準局，八十八年一月二十六
    日改制為經濟部智慧財產局）申請新型專利，經被告編為第00000000號
    審查，准予專利（下稱系爭案）。公告期間，原告以其違反專利法第一百零五條
    準用第二十七條第一項、第九十八條第一項第二款及第二項規定，不符新型專利
    要件，對之提起異議。案經被告審查，於八十九年八月二十八日以（八九）智專
    三（二）○五○五四字第○八九八九○○一四三八號專利異議審定書為「異議不
    成立」之處分。原告不服，提起訴願，遭決定駁回，遂提起行政訴訟。經本院九
    十一年一月十五日開庭行準備程序，命原、被告陳述意見後，認有使參加人獨立
    參加訴訟之必要，而裁定命其參加本件被告之訴訟。
二、兩造聲明：
    (一)原告聲明：請求撤銷原處分及訴願決定，令被告重為適法之審定。訴訟費用由
      被告負擔。
    (二)被告聲明：如主文所示。
三、兩造之爭點：系爭案是否違反專利法第一百零五條準用第二十七條第一項、第九
    十八條第一項第二款、第二項之規定？
　　(一)原告主張：
      按專利法第九十七條規定有：「稱新型者，謂對物品之形狀、構造或裝置之創
      作或改良。」，又「凡可供產業上利用之新型，無下列情事之一者，得依本法
      申請取得新型專利：二、有相同之發明或新型申請在先並經核准專利者。」、
      「新型係運用申請前既有之技術或知識，而為熟習該項技術者所能輕易完成時
      ，雖無前項所列情事，仍不得依本法申請取得新型專利。」分別為同法第九十
      八條第一項第二款及第二項所規定，由上述規定，可以理解到創作物品如欲獲
      得新型專利，除了需要符合第九十七條之「新型標的」外，更需具有「產業利
      用性」（第九十八條前段）、「新穎性」（第九十八條第一項）及「進步性」
      （第九十八條第二項）等專利要件，如創作物品有任何一項不符合前揭規定者
      ，該物品即無獲准專利之空間，如已准予專利，則應依法撤銷其不當取得之專
      利權，方為合法，第查：
      (1)由系爭案之申請專利範圍來看，系爭案是一種可使清潔劑產生泡沫之除碳專
        用機，其主要係由一容器上緣設一進氣裝置及一泡沫輸出裝置，其特徵在於
        ：該容器，為一密閉之容置體，頂緣開設一容室口，並以一蓋體蓋合，該進
        氣裝置乃係由樞接頭、調壓閥、壓力錶、洩壓閥及單向閥等所組成，樞接頭
        為設於調壓閥上端，該調壓閥側邊設一壓力錶，對邊則設一洩壓閥，單向閥
        乃設於調壓閥之下端，且固定於容器上端處，該泡沫輸出裝置係設置於容器
        之另一側，由一雙向接頭及一直管所組成，該雙向接頭乃固設於容器上端處
        ，外側端連接一軟管，而位於容器內之內側端設有一直管至容器底端，雙向
        接頭與直管接合之側邊底端處則設一斜貫孔貫穿至內孔中者。此乃系爭案所
        欲申請保護之專利範圍，系爭案雖然係以吉普森式來撰寫申請專利範圍，然
        而熟悉該項技術領域者不難發現在系爭案「其特徵」之後，仍然存在有眾多
        傳統之結構，系爭案刻意將申請專利要點予以模糊，以達欺瞞誤導他人之目
        的，進而獲取不當之專利權，然原處分及原決定機關並未細查此點，顯有違
        反失當之處。
      (2)系爭案之「除碳清洗機」是一種使用歷史久遠且技術極為成熟之一種機具，
        因此其具有相當多的基本結構，如系爭案所提到的進氣裝置乃係由樞接頭、
        調壓閥、壓力錶、洩壓閥及單向閥等所組成，上述結構為一般之基本組件，
        此在「汽車萬用字典」已有揭示，該書籍係西元一九九四年一月公開發行。
        其公開日期遠較系爭案之申請日來得早，將其內之除碳清洗機與系爭案做一
        個比較：兩者一樣在容器頂緣開設一進氣裝置，該進氣裝置乃係由樞接頭、
        調壓閥、壓力錶、洩壓閥及單向閥等所組成，樞接頭為設於調壓閥上端，該
        調壓閥側邊設一壓力錶，對邊則設一洩壓閥，單向閥乃設於調壓閥之下端，
        且固定於容器上端處，由此可證，系爭案所提到之進氣裝置為一般之基本組
        件，不具有任何之新穎性，而在排除前述之基本構成後，不難發現系爭案真
        正之特徵乃在於：雙向接頭31與容器1內設有一連接至底部之直管32，且雙
        向接頭31頂端並連接軟管33，同時雙向接頭31於容器內側形成有一斜貫孔
        310 ，藉以利用該斜貫孔310對進入雙向接頭31之液體予以衝擊，使清潔劑
        中之起泡劑可加速作用，增進泡沫之產生量，而明顯的系爭案之主要精神係
        於雙向接頭上設有一斜貫孔，而非其申請專利範圍所載之全部構件，因此在
        進行相同與否之比較時，亦應以此真正之專利範圍來進行比對。將系爭案此
        一結構特徵與引證案做進一步之比對，以證明系爭案之結構特徵確實已為引
        證案所揭露：
        就特徵結構來看：兩者均係於外管21（雙向接頭31）與儲存桶1（容器1）
          內設有一連接至底部之集流管211（直管32），且外管21（雙向接頭31）
          頂端並連接空壓管3（軟管33），同時外管21（雙向接頭31）於儲存桶1（
          容器1）內側形成有一加壓孔212（斜貫孔310），由附件一之圖式來看，
          可發現兩者之特徵結構完全相同，雖然系爭案運用之組件態樣略為不同於
          引證案，然而知能證明系爭案所運用之技術手段及達到之目的與效能均相
          同於引證案，則系爭案即不符新型專利。
        就技術手段而言：引證案與系爭案之創作目的均係在於增加藥劑噴出時之
          霧化及泡沫效果，而兩者在達成此一目的之技術手段，很明顯的都是利用
          加壓孔（斜貫孔）將高壓空氣引入管體內，藉由高壓空氣直接衝擊管體內
          之藥劑，使藥劑迅速且大量的形成霧化或泡沫狀，增進清洗之效果，由此
          可知，引證案與系爭案不僅創作目的相同，且所運用之技術手段亦完全相
          同。
        經由上述之說明，可以理解到，系爭案之結構已完全包含在引證案中，雖然
        在型體上略有差異，然此由於其技術手段、機能及效能均與引證案相同，故
        此一差異並不影響引證案已揭露系爭案特徵結構之事實，系爭案違反專利法
        第九十七條等規定甚明，原決定與被告未考量及此，單純以申請專利範圍文
        字敘述之不同及型體上之差異，即認為兩者為不同之結構，此一審定顯然不
        合理，實有再為審酌之必要。
      (3)關於訴願機關所持「新型重在型之創新，故所用之原理相同，作用目的相同
        ，惟其構造設計上有不同，仍不失其為新型」之論點，原告並無法完全認同
        ，此一審查原則係有前提的，也就是此一構造之改變，需能增進某一功效或
        增加某一新效能，而非單純的型體改變即可，否則任何人僅需將專利案之構
        造略加改變即可獲得專利，豈不鼓勵抄襲他人之智慧，而由前述說明可知，
        系爭案型體上之改變，並無法增進引證案之功效或效能，其當然無獲准專利
        之價值，至於訴願機關認為系爭案有製造組裝之功效部分，此乃原決定機關
        與被告之片面之詞。蓋不論係引證案之外管或系爭案之雙向接頭，其均係採
        用模合成型，在製造上一樣的便利，而組裝均係利用螺鎖方式，故兩者在製
        造組裝上並無特別之難易度之分，故此並不能證明系爭案具有功效之增進，
        確為熟悉該項技術者所易於思及者。雖然特徵之前的結構係屬於系爭案整體
        結構之一部分，然依據被告所出版之專利審查基準及侵害鑑定基準可知，特
        徵之前的結構雖然屬於系爭案整體結構不可分割之一部分，然而新型專利於
        審查階段時，該特徵之前的結構是不應作為新型創作是否符合專利要件之考
        量範圍，而應僅針對其特徵部分來做考量，因為申請人所欲主張者僅在於特
        徵部分，反之在侵害鑑定時，由於新型本來就可有限度之運用習知技術，故
        需要將特徵前後之整體結構納入考量，如此才能明確的判斷其是否侵權，而
        本案屬於新型是否應准予專利之審查階段，而非侵害鑑定，依據上述被告所
        定之審查基準，本案既然在異議審查階段，就應考量其特徵部分是否具有專
        利性，然被告一味地將系爭案不欲主張之既有結構納入考量，是否適洽尚請
        鑑明，祈請鈞院能予以指正，並撤銷原處分及原決定，令其重為適法之審定
        。
      (4)綜上，被告與原決定機關未考量系爭案之特徵結構及技術手段已完全為引證
        案所揭露之事實，系爭案不具「創作性」與「新穎性」，明顯違反專利法第
        九十七條及第九十八條第一項第二款之規定，故被告及原決定機關單純以型
        體上之差異認定其結構不同，實為不合理且違法失當之處分與決定，顯與事
        實相違。
    (二)被告主張：
      起訴理由強調：系爭案申請專利範圍特徵中「樞接頭、調壓閥、壓力錶、洩壓
      閥及單向閥等構件組成之進氣裝置」為習知技術；系爭案雙向接頭上設有一斜
      貫孔和引證一外管（21）、加壓孔（212）等構造，兩者技術手段及所達成功
      效相同，系爭案雙向接頭和引證案之外管均採模合成型並以螺鎖方式組裝，難
      謂系爭案有增進組裝功效，系爭案確為熟習該項技術者所易於思及者云云。惟
      查行政訴訟附件二、三並未於異議階段提出，並未發交參加人答辯，且屬訴訟
      階段新證據，非本異議案審定時所得審究；另引證案審定公告日期八十八年四
      月九日，晚於系爭案申請日八十七年五月二十日，引證案並非系爭案申請前之
      既有技術，不得論究系爭案進步性之證據；又系爭案雙向接頭（31）具內孔（
      311）及斜貫孔（310）雙向接頭和容器內側端設有一直管（32）等構造和引證
      一管中管（2）等構造、兩者整體構造不同（詳見異議審定書理由五），且系
      爭案斜貫孔構造簡單，難謂不具新穎性。
    (三)參加人主張：如被告之陳述。
   　 理    由
按凡對物品之形狀、構造或裝置之創作或改良，而可供產業上利用者，得依專利法第
九十七條暨第九十八條第一項規定申請取得新型專利。公告中之新型，任何人認有違
反專利法第九十七條至第九十九條規定，提起異議者，依同法第一百零二條規定，得
自公告之日起三個月內，備具異議書，附具證明文件，向專利專責機關提起之。從而
，系爭專利有無違反專利法情事而應不予專利，依法應由異議人附具證據證明之，倘
其證據不足以證明系爭專利有違專利法之規定，自應為異議不成立之審定。本件系爭
案，根據八十九年三月八日專利說明書修正本所示，其主要係由一容器上緣設一進氣
裝置及一泡沫輸出裝置，其特徵在於：該容器，為一密閉之容置體，頂緣開設一容室
口，並以一蓋體蓋合，該進氣裝置乃係由樞接頭、調壓閥、壓力錶、洩壓閥及單向閥
等所組成，樞接頭為設於調壓閥上端，該調壓閥側邊設一壓力錶，對邊則設一洩壓閥
，單向閥乃設於調壓閥之下端，且固定於容器上端處，該泡沫輸出裝置係設置於容器
之另一側，由一具內孔之雙向接頭及一直管所組成，該雙向接頭乃固設於容器上端處
，外側端連接一軟管，而位於容器內之內側端設有一直管至容器底端，雙向接頭與直
管接合之側邊底端處則設一斜貫孔貫穿至內孔中者。公告期間，原告以系爭案創作特
徵已為八十七年四月二十三日申請、八十八年十月十一日公告之第00000000
號「管中管霧化清洗機」新型專利案（即引證案）所揭露，其技術手段與引證案相同
，違反專利法第一百零五條準用第二十七條第一項、第九十八條第一項第二款及第二
項規定，對之提起異議。案經被告審查，略以引證案審定公告日期晚於系爭案申請日
八十七年五月二十日，引證案並非系爭案申請前之既有技術，無專利法第九十八條第
二項規定之適用；另系爭案申請專利範圍中「該進氣裝置乃係由樞接頭、調壓閥、壓
力錶、洩壓閥及單向閥等所組成，樞接頭為設於調壓閥上端，該調壓閥側邊設一壓力
錶，對邊則設一洩壓閥，單向閥乃設於調壓閥之下端」等構造並未見之於引證案之申
請專利範圍，系爭案和引證案兩者申請專利範圍之構造不同，無違專利法第一百零五
條準用第二十七條第一項之規定；另系爭案雙向接頭具內孔及斜貫孔，雙向接頭和容
器內側端設有一直管等構造和引證案之管中管兩者整體構造不同，引證案尚難證明系
爭案不具新穎性；另系爭案創作名稱未違反專利法施行細則第十五條第一項第一款規
定，熟習該項技術者應可輕易了解說明書創作目的，系爭案八十九年說明書修正本已
明確說明內孔構造並標示於圖式中，無記載不實等情，遂審定「異議不成立」。原告
不服，提起訴願，遭決定駁回，遂提起本件行政訴訟。其主張略以：系爭案申請專利
範圍特徵中「樞接頭、調壓閥、壓力錶、洩壓閥及單向閥等構件組成之進氣裝置」為
習知技術；系爭案雙向接頭上設有一斜貫孔和引證一外管（21）、加壓孔（212）等
構造，兩者技術手段及所達成功效相同，系爭案雙向接頭和引證一之外管均採模合成
型並以螺鎖方式組裝，難謂系爭案有增進組裝功效，系爭案確為熟習該項技術者所易
於思及者云云，並提出「汽車萬用字典」及系爭案與引證案之比較圖為證。惟按新型
重在型之創新，故所用之原理相同，作用、目的相同，惟其構造設計上有不同，仍不
失為新型。查引證案乃係由一儲存桶及一管中管結構所構成者，其中，該儲存桶，係
分別設有一恰可與空壓管連接之連接孔、一可使清潔劑添加到桶內之添加孔、及一恰
可與管中管連接之連接孔，其特徵乃係在於：管中管結構，係由一外管及內管所構成
者，其中：該外管，係為一底端設有一集流管之管體，且該外管之適當部位係設有一
加壓孔，又該外管之頂緣部位係恰可與儲存桶之管中管連接孔套合者；該內管，係為
一管徑及長度皆小於外管之管體，又該內管頂緣部位係恰可與外管頂緣部位套合，再
者該內管頂端係設有一恰可與噴槍連接之噴槍連接孔者。與系爭案比對，系爭案雙向
接頭具內孔及斜貫孔，雙向接頭和容器內側端設有一直管等構造和引證案之管中管兩
者整體構造不同，此由原告所提出之比較圖，亦可明顯看出，且系爭案斜貫孔構造簡
單，較諸引證案有製造組裝之功效，難謂不具新穎性，原處分認其不具證據力，尚無
不合。又引證案審定公告日期八十八年四月九日，晚於系爭案申請日八十七年五月二
十日，引證案並非系爭案申請前之既有技術，不得論究系爭案進步性之證據。至於原
告所提出「汽車萬用字典」一書，核屬訴訟階段提出之新證據，既未於異議時提出，
供參加人答辯及被告機關審查，即非嗣後之訴訟程序中所得審究。綜上所述，原告之
主張，並非可採。被告以引證案技術內容構造特徵與系爭案均不相同，而審認系爭案
並無原告異議主張之不得專利情事，乃為異議不成立之審定，揆諸首揭法條規定及說
明，並無違誤，訴願決定予以維持，亦無不合。原告仍執前詞，訴請撤銷及命被告重
為審定，核無理由，應予駁回。
據上論結，本件原告之訴為無理由，依行政訴訟法第九十八條第三項前段，判決如主
文。
中　　華　　民　　國　　　九十一　　年　　　三　　　　月　　　十四　　　日
                           臺 北 高 等 行 政 法 院  第三庭
           　　　　　　　　　　　　　　　　　審判長 法　官  徐瑞晃
           　　　　　　　　　　　　　　　　　　　　 法　官  吳慧娟
           　　　　　　　　　　　　　　　　　　　　 法　官  李得灶
右為正本係照原本作成。
如不服本判決，應於送達後二十日內向本院提出上訴狀並表明上訴理由，如於本判決
宣示後送達前提起上訴者，應於判決送達後二十日內補提上訴理由書（須按他造人數
附繕本）。
中　　華　　民　　國　　  九十一　　年　　　三　  　　月　　二十五  　　日
            　　　　　　　　　　　　　　    　      書記官  陳清容
